【裁判字號】    95,訴,1438
【裁判日期】    950618
【裁判案由】    分割共有物
【裁判全文】
台灣桃園地方法院民事判決              95年度訴字第1438號
原      告    己○○
訴訟代理人    袁健峰律師
              陽文瑜律師
              李承訓律師
複代理人      戊○○
被      告    卯○○
被      告    子○○
上  一  人
訴訟代理人    庚○○
被      告    丑○○
              寅○○
被      告    辛○○
上  一  人
訴訟代理人    癸○○
被      告    壬○○
被      告    甲○○
上  一  人
訴訟代理人    乙○○
被      告    丙○○○
兼上一人
訴訟代理人  丁○○
上列當事人間分割共有物事件，於民國96年6 月4 日辯論終結，
本院判決如下：
    主      文
兩造共有坐落桃園縣龜山鄉○○○段大湖頂小段297-7 地號（面
積八０六一平方公尺）及同段同小段299-5 地號（面積三九平方
公尺之土地）應予分割，分割方式為：前開299-5 地號土地歸原
告及被告丁○○、丙○○○三人取得，並依序按應有部分各26分
之10、26分之8 、26分之8 之比例維持共有。前開297-7 地號土
地如附圖所示Ａ部分（面積五七二一平方公尺）土地歸原告及被
告丁○○、丙○○○三人取得，並依序按應有部分各26分之10、
26分之8 、26分之8 之比例維持共有。前開297-7 地號土地如附
圖所示Ｂ部分（面積四六八平方公尺）土地歸被告寅○○單獨取
得。前開297-7 地號土地如附圖所示Ｃ１部分（面積一五六平方
公尺）土地歸被告卯○○單獨取得。前開297-7 地號土地如附圖
所示Ｃ２部分（面積一五六平方公尺）土地歸被告子○○單獨取
得。前開297-7 地號土地如附圖所示Ｃ３部分（面積一五六平方
公尺）土地歸被告丑○○單獨取得。前開297-7 地號土地如附圖
所示Ｄ部分（面積四六八平方公尺）土地歸被告壬○○單獨取得
。前開297-7 地號土地如附圖所示Ｅ部分（面積二三四平方公尺
土地）歸被告甲○○單獨取得。前開297-7 地號土地如附圖所示
Ｆ部分（面積七０二平方公尺）土地歸被告辛○○單獨取得。
訴訟費用由兩造各依附表所示應負擔訴訟費用比例負擔之。
    事實及理由
一、原告主張：坐落桃園縣龜山鄉○○○段大湖頂小段297-7 地
    號（面積8,061 平方公尺）及同段同小段299-5 地號（面積
    39平方公尺）之土地（以下合稱系爭土地）係兩造共有，原
    告之應有部分均為36分之10，被告丁○○、丙○○○之應有
    部分均為36分之8 ，被告卯○○、子○○、丑○○之應有部
    分均為54分之1 ，被告寅○○、壬○○之應有部分均為54分
    之3 、被告辛○○之應有部分均為12分之1 、被告甲○○之
    應有部分均為36分之1 。查系爭土地並無不能分割之情形，
    兩造間亦未訂立不分割之契約，本件因系爭土地共有人人數
    眾多，意見紛雜，而難以獲得分割協議，爰依民法第823 條
    第1 項、第824 條規定，請求准予裁判分割等語，並聲明：
    如主文所示。
二、被告辛○○則以：同意分割，對系爭土地複丈成果圖分割位
    置沒有意見，但希望附圖編號F 部分左下方臨路面寬至少8
    公尺以上等語作為抗辯。
三、被告甲○○則以：同意分割，但希望分在附圖所示編號F 處
    等語作為抗辯。
四、其餘被告則均同意原告所提分割建議方案。
五、得心證之理由：
  (一)被告子○○、丑○○經合法通知，未於最後言詞辯論期日到
    場，核均無民事訴訟法第386 條所列各款情形，爰依同法第
    385 條後段由本院依職權一造辯論而為判決。
  (二)原告起訴主張系爭土地為兩造所共有，兩造於各該土地之應
    有部分如附表所示等情，業據其提出土地登記謄本為證，復
    為被告所不爭執，是原告此部分之主張，應堪採信。
  (三)按各共有人得隨時請求分割共有物。但因物之使用目的不能
    分割或契約定有不分割之期限者，不在此限；又共有物之分
    割，依共有人協議之方法行之；分割之方法不能協議決定者
    ，法院得因任何共有人之聲請命為以原物分配於各共有人。
    民法第823 條第1 項、第824 條第1 項、第2 項第1 款分別
    定有明文。經查，系爭土地兩造並無不能分割之協議，亦無
    因物之使用目的，致不能分割之情形，惟兩造無法達成分割
    協議等情，為兩造所不爭執。另參以兩造主張之分割方案既
    有不同，就分割之方法顯難為一致之協議。從而，原告請求
    將系爭土地為分割之判決，洵屬有據，應予准許。
  (四)至分割方案，兩造固均提出分割方案，惟查：
  1.按「共有物如為不同地號之數宗土地，其共有人如非以成立
    一共有關係之意思而共有數宗土地時，應認其共有關係分別
    存在於系爭土地之上，除經全體共有人同意外，法院為分割
    時，尚不能任意予以合併分割。」最高法院75年度台上字第
    2459號判決意旨參照。本件系爭2 筆土地之地目、公告現值
    、共有人、應有部分均相同，而兩造曾於本院95年9 月26日
    達成調解協議，全體共有人均同意兩筆土地合併分割，是原
    告主張系爭土地應予合併分割，當屬有據。
  2.又依據兩造前所達成之調解協議，原告同意將原應屬於原告
    及被告丁○○、丙○○○應有部分換算面積中之100 平方公
    尺，依比例分配至其餘被告分得之土地（見本院卷第126 頁
    ），從而參諸調解協議，就299-5 地號土地部分（面積39平
    方公尺），即應由原告及被告丁○○、丙○○○取得該地號
    土地。亦即就系爭299-5 地號（面積39平方公尺）之畸零地
    部分，由原告及被告丁○○、丙○○○分得，以增加其餘被
    告分得系爭297-7 地號土地之面積，除對兩造均為有利，亦
    避免該筆畸零地無法利用，而系爭2 筆土地合併分割結果，
    亦可發揮土地最大之價值。
  3.按「分割共有物，以消滅共有關係為目的。法院裁判分割共
    有土地時，除因該土地內部分土地之使用目的不能分割（如
    為道路）或部分共有人仍願維持其共有關係，應就該部分土
    地不予分割或准該部分共有人成立新共有關係外，應將土地
    分配於各共有人單獨所有。」最高法院69年度台上字第1831
    號判例揭櫫斯旨。查本件除原告與被告丁○○、丙○○○2
    人陳明分割後仍願維持共有外，其餘被告並無繼續維持共有
    之意願。則依據上開意旨，原告及被告丁○○、丙○○○3
    人同意就系爭299-5 地號、297-7 地號土地如附圖所示Ａ部
    分，依序按應有部分各26分之10、26分之8 、26分之8 之比
    例維持共有，應屬可採。
  4.兩造間曾於95年9 月26日協議分割方案，主要內容與原告所
    提出上開建議分割方案大致相同，雖嗣後被告卯○○、子○○、丑○○、寅○○、辛○○、壬○○、甲○○7 人部分無
    法依據當初協議內容抽籤決定內部分配位置，惟本院斟酌：
    前開土地共有人之協議結果；被告卯○○、子○○、丑
    ○○、寅○○表明願意分得東側土地，且希望分在一起；
    如附圖編號F 部分為被告辛○○現耕地，依圖示該部分臨路
    面寬約5.53公尺，應足供通行使用；被告甲○○雖於系爭
    土地南側之同段297-2 土地上有建物，然該建物因無權越界
    占用兩造共有之系爭297-7 地號土地，經共有人訴請拆屋還
    地一節，業經本院調取本院桃園簡易庭96桃簡字第31號拆屋
    還地卷宗核閱無訛，並有該案所製作之土地複丈成果圖在卷
    可參；系爭土地為山坡地保育區農牧用地之性質，暨其整
    體之利用價值，並兼顧分配價值平等均衡原則，認依附圖即
    桃園縣桃園地政事務所95年5 月8 日之土地複丈成果圖所示
    為分割，最為公平允洽，亦合於社會經濟效用與成本，爰判
    決如主文所示。
六、因共有物分割，由敗訴當事人負擔訴訟費用顯失公平者，法
    院得酌量情形，命勝訴之當事人負擔其一部，民事訴訟法第
    80條之1 著有明文。本件為分割共有物之訴，核其性質，兩
    造本可互換地位，本件原告起訴雖於法有據，然被告之應訴
    乃法律規定所不得不然，本院斟酌兩造於訴訟程序進行中所
    互為之攻擊、防禦方式必要與否，爰依職權酌定如主文第二
    項所示之訴訟費用負擔。
中    華    民    國    95    年    6     月    18    日
                  民事第三庭    法  官  陳永來
以上正本係照原本作成
如對本判決上訴，須於判決送達後20日內向本院提出上訴狀
中    華    民    國    95    年    6     月    18    日
                                書記官  劉彩華
 附表：
┌────────┬─────┬──────────┬────┐
│                │299-5土地 │297-7土地分割後取得 │負擔訴訟│
│                │分割後取得│土地之位置、面積（平│費用之比│
│                │土地之比例│方公尺）、比例      │例      │
├───┬────┼─────┼───┬──┬───┼────┤
│原  告│己○○  │10/26     │編號A │5721│ 10/26│10/36   │
├───┼────┼─────┤      │    ├───┼────┤
│被告  │丁○○  │8/26      │      │    │  8/26│8/36    │
│      ├────┼─────┤      │    ├───┼────┤
│      │丙○○○│8/26      │      │    │  8/26│8/36    │
├───┼────┼─────┼───┼──┴───┼────┤
│被  告│寅○○  │無        │編號B │468         │3/54    │
├───┼────┤          ├───┼──────┼────┤
│被  告│卯○○  │          │編號C1│156         │1/54    │
├───┼────┤          ├───┼──────┼────┤
│被  告│子○○  │          │編號C2│156         │1/54    │
├───┼────┤          ├───┼──────┼────┤
│被  告│丑○○  │          │編號C3│156         │1/54    │
├───┼────┤          ├───┼──────┼────┤
│被  告│壬○○  │          │編號D │468         │3/54    │
├───┼────┤          ├───┼──────┼────┤
│被  告│甲○○  │          │編號E │234         │1/36    │
├───┼────┤          ├───┼──────┼────┤
│被  告│辛○○  │          │編號F │702         │1/12    │
└───┴────┴─────┴───┴──────┴────┘


司法院資訊處製作；財團法人民間司法改革基金會備份。
